臺灣臺中地方法院民事判決
111年度重訴字第549號
原      告  蔡志昇  
訴訟代理人  郭承泰律師
被      告  行政院農業委員會農田水利署

法定代理人  蔡昇甫  
訴訟代理人  蔣志明律師
複代理人    楊榮富律師
當事人間確認地上權登記請求權存在事件，本院於111年11月7日
言詞辯論終結，判決如下：
    主    文
原告之訴駁回。
訴訟費用由原告負擔。
    事實及理由
一、原告起訴主張：原告之母親蔡賴合於民國77年即以行使地上
    權之意思占有坐落臺中市○區○○○段000000○000000地號土地
    （如附圖，即臺中市中正地政事務所110 年5 月13日土地複
    丈成果圖，收件日期文號：110 年3 月26日正土測字第0547
    00號，紅色註記部分所示，下合稱系爭土地），以簡單建築
    材料、木板搭建可以避風雨的房屋居住，迄今已達34年之久
    ，原告之母親蔡賴合於87年逝世，由原告繼承繼續使用至今
    ，已具備時效取得地上權要件，自可認其有行使地上權之意
    思，故起訴請求確認原告就上開土地有地上權登記請求權存
    在等語。並聲明：確認原告就系爭土地，有地上權登記請求
    權存在。
二、被告則以：
　㈠原告起訴請求確認地上權存在並無確認利益：
　　系爭土地為被告管理之國有土地，被告曾以原告無權占有系
    爭土地為由訴請原告拆屋還地，並經鈞院110年度重訴字第9
    4號判決命原告應將系爭土地上設置之地上物拆除及占用之
    土地返還被告確定；原告並未於被告提起拆屋還地之訴前，
    以具備時效取得地上權要件為由向主管機關申請登記為地上
    權人，且原告提起本訴並無法改變其於前案 （即本院110年
    度重訴字第94號）敗訴，需拆屋還地之結果，其提起本訴即
    無確認利益。
　㈡原告就系爭土地並不符合時效取得地上權之要件：
　⒈原告主張時效取得系爭土地地上權登記請求權，就其係以行
    使地上權為意思占有系爭土地乙節並未舉證以實其說，且其
    於前案訴訟中僅主張其願意向被告承租系爭土地，也希望被
    告可以把土地賣給他，足證原告占有系爭土地並無行使地上
    權之主觀意思。又原告固稱其母親蔡賴合自77年起即占有系
    爭土地，蔡賴合於87年逝世，由原告繼續使用系爭土地至今
    ，惟原告因犯重罪服刑多年，於108年始假釋出獄，其服刑
    期間，恐難認原告有繼續占有系爭土地之事實。
　⒉況依地上權登記審查要點第3條第2款規定：「占有人占有土
    地使用違反使用管制法令者，不得申請時效取得地上權登記
    。」，系爭土地之使用分區為綠地，依臺中市轄區內都市計
    畫土地使用分區管制要點之規定綠地以綠化為主，不得作為
    建築使用，系爭土地上之建物已違反上開管制要點而有違反
    使用管制法令之情形，則依上開審查要點，自不得申請為時
    效取得地上權。
　⒊綜上，原告不論主觀或客觀上均不符合時效取得地上權之要
    件，原告訴請確認系爭土地之地上權登記請求權存在於法無
    據等語置辯。並聲明：原告之訴駁回。
三、本件經法院會同兩造整理並簡化爭點如下（本院卷第141、1
    42頁）：
　㈠兩造不爭執事項：
　⒈系爭土地為中華民國所有，由被告行政院農業委員會農田水
    利署擔任管理機關。
  ⒉系爭土地上有後所述之建物、地上物：
    1.如附圖所示258-12⑸、258-21⑹之建物、圍籬、圍牆。
    2.如附圖所示258-21⑸、258-21⑷、258-12⑷之遮雨棚架及
      水塔。
    3.如附圖所示258-12⑶、258-21⑶之水泥地。
  ⒊被告前就系爭房屋占用系爭土地之情事，以蔡美秀、李佳享
    、李季為、蔡志昇為被告，訴請拆屋還地，經本院以前案即
    110 年度重訴字第94號判決確定。
  ㈡爭執事項：　
  ⒈原告就本案是否有確認利益？
  ⒉原告就系爭土地是否有地上權登記請求權? 
四、本院之判斷：　　
  ㈠原告提起本件訴訟是否有確認利益？ 
　  按「確認之訴非原告有即受確認判決之法律上利益者，不得
    提起。所謂即受確認判決之法律上利益，係指法律關係之存
    否不明確，原告主觀上認其在法律上之地位有不安之狀態存
    在，且此種不安之狀態，能以確認判決將之除去者而言。」
    （最高法院52年台上字第1240號判例要旨參照），本件原告
    訴請確認其就系爭土地，有私法上之地上權登記請求權存在
    ，為被告所否認，原告主觀上認其在法律上之地位有不安之
    狀態存在，且此種不安之狀態，能以確認判決將之除去，自
    應認有提起本件訴訟之確認利益，是原告主張其有確認利益
    為可採。
　㈡原告就系爭土地是否有地上權登記請求權? 　
　⒈本案不為前案即本院以110 年度重訴字第94號確定判決之既
    判力或爭點效所及：
　⑴按除別有規定外，確定之終局判決就經裁判之訴訟標的，有
    既判力；又確定判決，除當事人外，對於訴訟繫屬後為當事
    人之繼受人者，及為當事人或其繼受人占有請求之標的物者
    ，亦有效力，民事訴訟法第400條第1項、第401條第1項分別
    定有明文。次按，訴訟法上所謂一事不再理之原則，乃指同
    一事件已有確定之終局判決者而言。其所謂同一事件，必同
    一當事人就同一法律關係而為同一之請求，若此三者有一不
    同，即不得謂為同一事件，自不受確定判決之拘束（最高法
    院19年上字第278號判例參照）。查前案確定判決之訴訟標
    的之法律關係為系爭土地所有權人就系爭土地之所有物返還
    請求權，與本件訴訟標的為原告之地上權登記請求權，兩者
    並不相同，不屬同一事件，且前案確定判決係認定最後事實
    審言詞辯論終結時即111年1月18日原告就系爭土地是無權占
    有，而原告於本件主張其就系爭土地現尚有地上權登記請求
    權存在，即非前案確定判決既判力所及，又縱使原告因時效
    取得地上權登記請求權者，仍須向地政機關申請登記為地上
    權人，而原告既尚未向地政機關申請登記為地上權人，則此
    事實尚非為前案確定判決言詞辯論終結前，所提出或得提出
    而未提出之其他攻擊防禦方法，自非前案確定判決既判力所
    及，而不得為相反之主張。　　
　⑵按學說上所謂之爭點效，係指法院於確定判決理由中，就訴
    訟標的以外當事人所主張之重要爭點，本於當事人辯論之結
    果已為判斷時，除有顯然違背法令，或當事人已提出新訴訟
    資料足以推翻原判斷之情形外，於同一當事人就與該重要爭
    點有關所提起之他訴訟，不得再為相反之主張，法院亦不得
    作相反之判斷，以符民事訴訟法上之誠信原則而言。是爭點
    效之適用，必須前後兩訴訟當事人同一，且前案就重要爭點
    之判斷非顯然違背法令，及當事人未提出新訴訟資料足以推
    翻原判斷等情形始足當之（最高法院99年度台上字第781號
    判決參照）。查原告是否因時效取得地上權登記請求權，於
    前案訴訟並未成為兩造爭執之事項，兩造自未就此爭點為攻
    擊防禦及辯論，法院亦未就此爭點為判斷，此有前案訴訟之
    前揭判決在卷可憑（見本院卷第87至95頁），揆諸前揭規定
    ，就此原告是否因時效取得地上權登記請求權，自無爭點效
    可言。　　
　⒉原告並無就系爭土地取得地上權登記請求權：
　⑴按當事人主張有利於己之事實者，就其事實有舉證之責任；
    民事訴訟法第277條定有明文。次按主張因時效取得地上權
    者，依民法第772條準用同法第769條或第770條之規定，須
    以行使地上權之意思而占有他人之土地，經過一定之期間，
    始得請求登記為地上權人。此項意思依民法第944條第1項之
    規定既不在推定之列，故須由占有人負證明之責。再占有人
    無法律上之權源在他人土地上有建築物或其他工作物或竹木
    ，可能係基於侵權行為之意思，亦可能基於越界建築使用，
    亦或界址不明致誤認他人土地為自己所有，或因不知為他人
    土地而誤為占有使用，尚難僅以占有人在他人土地上有建築
    物或其他工作物或竹木之客觀事實，自認占有人係基於行使
    地上權之意思而占有（最高法院87年度台上字第1284號判決
    意旨參照）。且按地上權為一種物權，主張取得時效之第一
    要件為以行使地上權之意思而占有，若依其所由發生之事實
    之性質，無行使地上權之意思者，非有變為以行使地上權之
    意思而占有之情事，其取得時效，不能開始進行。又占有土
    地建築房屋，有以無權占有之意思為之，有以所有之意思為
    之，有以租賃或借貸之意思為之，非必皆以行使地上權之意
    思而占有，故如主張以行使地上權之意思而占有者，應負舉
    證責任（最高法院86年度台上字第930號判決意旨參照）。
    　　　
　⑵查原告主張其母蔡賴合於77年即以行使地上權之意思占有系
    爭土地建築房屋居住，並提出戶籍謄本為證(見本院卷第37
    至41頁)，然戶籍謄本僅證明蔡賴合設籍於該址房屋之事實
    ，無從證明蔡賴合占有系爭土地建築房屋之始係基於行使地
    上權之意思。又原告於前案110年3月23日言詞辯論時稱：「
    承租土地的地上物是我母親蔡賴合及我搭建的…目前只有我
    住在承租土地上的地上物，李季為說是他在85年蓋的不是事
    實。」，並提出民事答辯暨聲請裁定停止訴訟狀稱：「是原
    告所提系爭土地之相關租約並非本人所簽署，且亦應以被告
    蔡志昇為承租人始屬正確」(見前案卷第97至98頁、第112頁
    )，足見原告於前案時主張其母蔡賴合係基於租賃關係而占
    有系爭土地，顯非行使地上權之意思而為之。是據上所陳，
    原告所舉之證據，不足以證明其母於77年間係以行使地上權
    之意思而占有系爭土地，揆諸前揭規定，即與時效取得地上
    權之要件有間，從而，原告請求確認就系爭土地取得地上權
    登記請求權，即非有理由。
五、綜上所述，原告依民法第772條準用第769條之規定，請求
    確認其就系爭土地之地上權登記請求權存在，非屬正當，不
    應准許。
六、綜上所述，上訴人依民法第772條準用第769條之規定，請求
    確認其就系爭土地之地上權登記請求權存在，非屬正當，不
    應准許。
七、訴訟費用負擔之依據：民事訴訟法第78條。
中　　華　　民　　國　　111 　年　　12　　月　　14　　日
                  民事第四庭    法  官  侯驊殷
正本係照原本作成。
如對本判決上訴，須於判決正本送達後20日內向本院提出上訴狀
(須附繕本)。如委任律師提起上訴者，應一併繳納上訴審裁判費
。
中　　華　　民　　國　　111 　年　　12　　月　　14　　日
                                書記官  吳克雯